【裁判字號】    90,台上,7006
【裁判日期】    901115
【裁判案由】    妨害自由
【裁判全文】
最高法院刑事判決                                九十年度台上字第七○○六號
    上  訴  人  丙○○原姓名.
                甲○○
                丁○○
                戊○○
                己○○
右上訴人等因妨害自由案件，不服台灣高等法院台南分院中華民國八十八年十月六日
第二審更審判決（八十八年度上更(一)字第二八六號，起訴案號：台灣台南地方法院檢
察署八十四年度偵字第一二八九一號），提起上訴，本院判決如左：
    主  文
原判決撤銷，發回台灣高等法院台南分院。
    理  由
本件原判決認定上訴人丙○○（原姓名乙○○，於民國八十九年三月二十四日更名）
因與被害人劉堯山有債務糾紛，乃夥同上訴人甲○○、丁○○、戊○○、己○○與何
明發及另二名不詳姓名成年男子，基於共同妨害自由之犯意聯絡，於八十四年十月二
十三日十八時三十分許，分別駕駛二輛小客車前往台南縣永康市○○○街十二巷三弄
五號被害人住處，依恃其等人多而以毆打等暴力手段，挾持被害人至台南縣永康市○
○○街一○三巷二二六弄一二三號七樓之三，即何明發租屋處談判上開債務糾紛事宜
，而剝奪被害人之行動自由，復當場取走被害人身上之新台幣（下同）四萬八千元後
，又帶同被害人至其等親友處調現還錢未果，乃命被害人聯絡其妻吳惠婷準備先返還
三十萬元。八十四年十月二十四日凌晨，吳惠婷依約前往台南縣永康巿中華路王建章
婦產科診所前會合後，即被帶至何明發上開租屋處協調如何清償債務，經吳惠婷向葉
宗杰調借十萬元交付何明發等人後，吳惠婷始行離去。而被害人則由何明發等八人續
押至台南市○○路溫馨園西餐廳，由被害人簽發面額計二百十五萬元之本票七張，復
由被害人聯絡其妹劉素朱及劉素朱友人楊國樑前往在本票上背書擔保後，迄八十四年
十月二十四日二十時三十分許，始讓被害人離去等情。因而撤銷第一審判決，改判論
處上訴人等共同以非法方法，剝奪人之行動自由罪刑，固非無見。
惟查：(一)、犯罪事實應依證據認定之，無證據不得推定其犯罪事實，刑事訴訟法第一
百五十四條定有明文。且認定犯罪事實所憑之證據，須實際存在，就該案卷宗不難考
見者，始克當之。倘判決書內所記載之證據，與卷宗內筆錄或文件之內容不相適合，
則其判決之根據，實際上並不存在，自屬採證違法。(1)、原判決認定上訴人等有前揭
犯行，係依憑被害人於警訊、偵查及原審中指述甚詳（原判決第四頁第十三至十五行
），為其主要論據之一。然查被害人於警訊中指稱：伊與乙○○、陳永宗、傅開亮等
三人有財物糾紛，但應該不是乙○○等三人押走伊的（警卷第十一頁背面至第十二頁
），是何明發指揮押走伊，乙○○未與何明發共同挾持伊出來（警卷第十四頁）；於
偵查中指稱：伊本來和乙○○、陳永忠有債務糾紛，但伊被押當天其二人均未到（偵
查卷第二十一頁）；於原審指稱：在警局伊也說應該與乙○○無關，本件係何明發與
「阿明」、「阿狗」的人所做的，乙○○、戊○○、甲○○、己○○等中途就離開了
（原審上更(一)卷第三十七頁背面），何明發等乙○○他們走了之後，何明發又帶二人
用強硬手段向伊拿錢，何明發之意思，是要向伊拿到錢而不讓乙○○知道（原審上更
(一)卷第六十一頁）。原判決認定上情所依憑被害人於警訊、偵查及原審中之指述，核
與卷宗內被害人警訊、偵查及原審筆錄所載上開內容不盡相符。(2)、原判決認定上訴
人等有前揭犯行，係依憑警方在何明發租住處拾獲被害人遭暴力拉扯所掉落之鈕扣三
顆可證（原判決理由欄二、(一)、(二)），為其主要論據之一。然查被害人於警訊中或供
稱：伊在被押走後，在押伊之自小客車後座墊縫塞一個打火機，在何明發租住處客廳
沙發墊下面放二顆伊穿衣服之鈕扣（警卷第十三頁）；或又供稱：該三顆鈕扣是伊被
歹徒押走到達目的地後所預留的證物，伊當時將鈕扣暗藏於沙發椅底下等語（警卷第
十四頁背面）。則被害人是否為預留證物而自行扯下三顆鈕扣藏放現場？原判決認定
該三顆鈕扣係遭暴力拉扯掉落，核與被害人前開供述內容不盡相符。原判決認定事實
與所採之證據難謂於法無違，已有未合。又被害人前開有利於上訴人等之供述，何以
不能為有利於上訴人等之論據，原判決復未為任何說明，亦嫌理由不備，難昭折服。
(二)、有罪判決書之事實一欄，為判斷其適用法令當否之準據，法院應將依職權認定與
論罪科刑有關之事實，翔實記載，然後於理由內逐一說明其憑以認定之證據，並使事
實認定與理由說明，互相適合，方為合法。倘事實認定與理由說明，不相一致，或事
實與理由欄內之記載，前後齟齬，按諸刑事訴訟法第三百七十九條第十四款後段規定
，均屬判決理由矛盾之當然違背法令。原判決事實欄記載：上訴人等人將被害人押至
台南市○○路溫馨園西餐廳簽發七張本票，並由被害人聯絡劉素朱及楊國樑前往在本
票上背書擔保後，始讓被害人自由離去等情，並於理由欄引用劉素朱之供述說明：…
…上訴人等要伊簽本票（指在被害人所簽本票上背書），並且還要伊的朋友（楊國樑
）也要簽本票（即同在上開本票上背面），上訴人等說不簽本票，就要把被害人再帶
走，伊只好聽他們的要求簽了等情（原判決第七頁第十九行至第八頁第二行）。則依
原判決事實欄之記載及理由欄之說明，苟上訴人等以押走被害人之現實脅迫等手段，
強逼劉素朱、楊國樑在被害人所簽發之本票上背書，而劉素朱、楊國樑本無在前開本
票上背書之義務，則上訴人等此部分所為是否牽連犯刑法第三百零四條第一項之強制
罪？尚待釐清。原判決事實欄之記載與理由欄之說明不盡相符，且對上開部分應如何
為法律上之評價復未為任何說明，尚有未洽。上訴意旨指摘原判決不當，尚非全無理
由，應認仍有撤銷發回更審之原因。
據上論結，應依刑事訴訟法第三百九十七條、第四百零一條，判決如主文。
中      華      民      國     九十     年     十一     月     十五     日
                              最高法院刑事第四庭
                                  審判長法官  董  明  霈
                                        法官  丁  錦  清
                                        法官  林  茂  雄
                                        法官  王  居  財
                                        法官  張  祺  祥
      右正本證明與原本無異
                                              書  記  官
中      華      民      國     九十     年     十一     月    二十二    日


司法院資訊處製作；財團法人民間司法改革基金會備份。
